【裁判字號】    97,易,192
【裁判日期】    970618
【裁判案由】    妨害兵役
【裁判全文】
臺灣基隆地方法院刑事判決               97年度易字第192號
公  訴  人  臺灣基隆地方法院檢察署檢察官
被      告  丙○○
上列被告因妨害兵役案件，經檢察官聲請簡易判決處刑（96年度
偵字第5108號），本院認不得逕以簡易判決處刑，經改依通程序
審理後判決如下：
    主  文
丙○○無罪。
    理  由
一、按檢察官聲請以簡易判決處刑之案件，經法院認為有第451
    條之1 第4 項但書之情形者，應適用通常程序審判之，刑事
    訴訟法第452 條定有明文。本件公訴人以現存之證據，足認
    定被告丙○○犯罪，聲請本院以簡易判決處刑，論以被告犯
    妨害兵役治罪條例第10條第3 項、第1 項第3 款之罪，應依
    同條例第6 條第2 項論處。惟經本院審理後，認被告應為無
    罪之諭知，因認有同法第451 條之1 第4 項但書規定之情形
    ，不得逕以簡易判決處刑，應適用通常程序審判之，合先敘
    明。
二、公訴意旨略以：被告丙○○係後備軍人，原住於基隆市安樂
    區○○○街62巷221 號5 樓，於民國95年6 月初某日起即遷
    出上開處所，竟無故不依規定申報，致使基隆市後備指揮部
    所發指定應於96年7 月4 日前往基隆市○○區○○路203 號
    正信營區報到之教育召集令無法送達，因認被告涉犯妨害兵
    役治罪條例第10條第3 項、第1 項之罪，應依同條例第6 條
    第2 項規定論處等語（本院按：應係依同條例第6 條第1 項
    規定論處）。
三、按犯罪事實應依證據認定，無證據不得認定其犯罪事實；又
    不能證明被告犯罪者，應諭知無罪之判決，刑事訴訟法第15
    4 條第2 項、第301 條第1 項分別定有明文。次按事實之認
    定，應憑證據，如未能發現相當證據，或證據不足以證明，
    自不能以推測或擬制之方法，為裁判基礎（最高法院40年台
    上字第86號判例參照）。次按妨害兵役治罪條例於91年6 月
    26日修正，修正前該條例第11條規定：「後備軍人有左列行
    為之一者，處1 年以下有期徒刑、拘役或300 元以下罰金：
    (一)離營歸鄉無故不依規定報到，或重複申報戶籍者。(二)無故
    拒絕調查，或體格檢查不到者。(三)居住處所遷移，無故不依
    規定申報者。國民兵犯前項第2款 、第3 款之罰者，處6 月
    以下有期徒刑、拘役或100 元以下罰金。後備軍人犯第1 項
    之罪或國民兵犯第2 項之罪，致使召集令無法送達者，以意
    圖避免召集論；分別依第6 條、第7 條科刑」；修正後移列
    至第10條，規定：「後備軍人意圖避免召集處理有下列行為
    之一者，處1 年以下有期徒刑、拘役或科新台幣90,000元以
    下罰金：(一)離營歸鄉無故不依規定報到，或重複申報戶籍者
    。(二)拒絕依規定調查，或體格檢查不到者。居住處所遷移，
    無故不依規定申報者。國民兵犯前項第3 款之罪者，處6 月
    以下有期徒刑、拘役或科新台幣30,000元以下罰金。後備軍
    人犯第一項之罪或國民兵犯前項之罪，致使召集令無法送達
    者，以意圖避免召集論；分別依第5 條或第6 條科刑」。是
    修正後之妨害兵役治罪條例第10 條 第1 項規定以「意圖」
    為成立要件之罪，法律既明定為犯罪構成要件，則動機已成
    為犯罪內容之一部分，不得再視為一般之動機，故目的犯（
    意圖犯）在主觀上除須具備故意之構成要件外，尚須具備法
    定之不法意圖，否則犯罪即無以成立。又同條第3 項雖規定
    「後備軍人犯第一項之罪或國民兵犯前項之罪，致使召集令
    無法送達者，以意圖避免召集論」，分別依第5 條或第6 條
    科刑，將行為人之主觀意圖予以擬制，惟揆諸該法條規定之
    文字，不問行為人應首先該當「第1 項之罪」即第10條第1
    項之罪，或所據以科刑之第5 條、第6 條規定，其所處罰該
    等妨害兵役召集行為的重要基礎均在行為人有「意圖避免召
    集」之「主觀不法意圖」，亦即惟有具備此項主觀特別違法
    要素時，行為人所為有危害於兵役召集之行為，方有可罰性
    ，並不能以召集令無法送達，即遽認為有妨害兵役召集之主
    觀意圖，此亦為大法官會議釋字第517 號解釋文所揭櫫「至
    妨害兵役治罪條例第11條第3 項雖規定致使召集令無法送達
    者，以意圖避免召集論，但仍不排除責任要件之適用，乃屬
    當然」意旨之所在，即同條第3 項之罪既係以犯第1 項之罪
    為前提，自難排除上開增列要件之適用，雖修正後之條文仍
    保留「以意圖避免召集論」之擬制用語，似仍沿用修正前舊
    法之擬制規定，然依修正後之法條文，既明確以「意圖避免
    召集處理」為要件，則該「以意圖避免召集論」之文字應認
    係贅文，會有如此之用語，或因立法之疏漏，但在條文文字
    未修正前，仍應依新修正之法條規定，認須以有避免召集處
    理之意圖為要件，故行為人若無避免召集處理之意圖，則不
    構成上開犯罪（最高法院92年度台非字第404 號判決參照）
    。
四、公訴人認被告丙○○涉犯妨害兵役治罪條例第10條第3 項、
    第1 項之罪，應依同條例第6 條第2 項規定論處，主要係以
    被告之供述、證人廖祥銓之證言、教育召集令及基隆市警察
    局第四分局96年度充要員空戶無人遷出未報年籍表等為其主
    要論據。訊據被告固坦承自95年12月間將戶籍所在之基隆市
    安樂區○○○街62巷221 號5 樓出租給案外人甲○○後，即
    未居住在上開戶籍所在地之房屋，且並未依規定向基隆市後
    備司令部申報實際居所，致基隆市後備旅所發之博愛甲字93
    2005號教育召集令無法送達之事實，然堅詞否認有何違反妨
    害兵役治罪條例之行為，辯稱：其因前往臺中市工作，始未
    居住在上開戶籍地所在房屋，且其為免工作地點更換致相關
    信件無法順利送達，所以對外仍以上開戶籍地為聯絡地址，
    並定期返回上開戶籍地領取信件，是其雖未依規定向基隆市
    後備司令部申報實際居所，然主觀上並無避免教育召集之意
    圖等語。
五、經查：
  (一)被告丙○○係後備軍人，原設籍並居住於基隆市安樂區○○
    ○街62巷221 號5 樓，於95年12月間某日起即遷出上開處所
    ，未依規定申報居住處所遷移，致使基隆市後備指揮部所發
    指定應於96年7 月4 日，前往基隆市○○區○○路203 號正
    信營區報到之教育召集令（博愛甲字932005號）無法送達之
    事實，業據被告於偵訊及本院訊問、審理時坦承不諱，並有
    基隆市後備指揮部96年輔助軍事勤務隊教育召集訓練未到人
    員名冊、教育召集令、基隆市警察局第四分局96年度充要員
    空戶無人、遷出未報年籍表各1 件附卷可稽，此部分之事實
    固堪以認定。
  (二)惟因應現代社會之變遷，一般人或因工作、就學等眾多因素
    ，未居住於戶籍地址所在多有，自不能僅以被告有未居住於
    戶籍地址此一客觀事實，即行推認被告於主觀上有避免徵兵
    處理之意圖。查被告丙○○前申報退伍後居住之基隆市安樂
    區○○○街62巷221 號5 樓房地係屬被告所有，嗣被告於96
    年12月28日將之出租予案外人甲○○等情，業據被告供承在
    卷，且有房屋租賃契約書、臺灣產物保險股份有限公司住宅
    火災及地震基本保險單、96年房屋稅繳款書等件影本各1 份
    （以上見本院96年度基簡字第1440號卷第54-57 頁）在卷可
    憑，再參酌名下有房屋者通常係自住於所有之房屋之社會常
    情，已可見被告辯稱係因工作關係始未居住在上址所有之房
    屋乙節非虛。又被告於96年3 月27日返回上址住所領取掛號
    郵件，並於96年4 月26日及7 月28日繳納上址住所管理費之
    事實，有台北九如住戶掛號信代收正本1 紙（見同上卷第75
    頁）、台北九如公寓大廈管理委員會收款憑證影本2 紙（見
    同上卷第58頁）存卷可查，再觀諸卷附被告提出之聯邦銀行
    信用卡消費明細表、日盛銀行信用卡消費明細帳單、中華電
    信股份有限公司豐原營運處繳費通知單、大眾電信電信服務
    費帳單、台灣電力公司電費通知及收據、吉隆有線電視股份
    有限公司收視費收據、台灣人壽保險股份有限公司續期保險
    費送金單、扣繳憑單、自用小客車行車執照、中國國民黨中
    央委員會小額募款通知單等件影本各1 份（以上見同上卷第
    46-53 頁、第56-57 頁、第59-60 頁、第63頁），亦均記載
    上址為被告寄件地址等情，堪認被告辯稱其雖因工作關係未
    居住在上址，然仍以上址為聯絡地址等語為真實，據此，被
    告辯稱其主觀上並無避免教育召集之意圖等語，即非無據，
    堪以採信。
  (三)至證人廖祥詮即負責送達教育召集令之基隆市警察局第四分
    局安樂分駐所警員雖證稱：其到被告上址戶籍地送達好幾次
    ，有遇到居住在該處之房客，該人跟其說了1 支電話，其打
    了是空號，且該房客說平時與被告並無連絡，房租是匯款到
    被告指定帳戶，其感覺該房客與被告不熟，且好像不確定被
    告是房東，且被告也不是該房客之親戚，所以沒有將教育召
    集令交給該房客代收，且其問過管理中心人員，他們也說沒
    有看過被告等語。然查，依據基隆市警察局第四分局96年度
    充要員空戶無人、遷出未報年籍表之記載，員警查出被告係
    使用「0000000000」、「0000000000」電話號碼通訊，其中
    「0000000000」係由案外人劉金珠所申辦，而「0000000000
    」係由被告所申辦，上開2 行動電話門號於96年1 月至同年
    12月均正常使用中，有台灣大哥大資料查詢及中華電信資料
    查詢各1 紙在卷可查，可見被告並無證人廖祥詮上開所證之
    使用電話為空號之情形；且被告於96年5 月6 日亦曾以電子
    信箱與案外人即房客甲○○聯絡，請甲○○以「0000000000
    」、「0000000000」號行動電話門號與被告聯絡，亦有雅虎
    奇摩電子信箱電子郵件1 份存卷可參，足見被告亦確有以「
    0000000000」號行動電話與案外人甲○○聯絡，而非證人廖
    祥詮所證與案外人甲○○並無聯絡之情形；又如前認定，被
    告前曾返回上址住處領取掛號郵件，是證人所證被告上址住
    處管理員稱沒見過被告云云，亦核與事實不符，而無足採。
    綜上，證人廖祥詮上開證述情節，核與事實不相符，無足採
    為不利被告之證據。
六、綜上所述，被告雖有居住處所遷移不依規定申報，致使教育
    召集令無法送達之客觀行為，然不能僅以被告有未居住於戶
    籍地址之客觀事實，即行推認被告於主觀上有避免教育召集
    之意圖，而如前認定，被告既係因工作關係而將戶籍所在地
    之房屋出租，故未在戶籍地居住，然其仍以戶籍地為對外聯
    絡地址，是被告辯稱其主觀上並無避免教育召集之意圖，並
    非無據；此外，本院復查無其他積極之證據，足認被告於主
    觀上確有避免教育召集之意圖，揆諸前開規定及說明，不能
    證明被告犯罪，自應為無罪判決之諭知。
據上論斷，應依刑事訴訟法第452 條、第301 條第1 項前段，判
決如主文。
本案經檢察官乙○○到庭執行職務。
中    華    民    國    97    年    6     月    18    日
                  刑事第一庭法    官    劉桂金
以上正本證明與原本無異。
如不服本判決應於收受本判決後10日內向本院提出上訴書狀，其
未敘述上訴理由者，並得於提起上訴後10日內向本院補提理由書
狀（均須按他造當事人之人數附繕本）「切勿逕送上級法院」。
中    華    民    國    97    年    6     月    18    日
                            書 記 官    鄧順生


司法院資訊處製作；財團法人民間司法改革基金會備份。
